臺灣苗栗地方法院民事簡易判決　　　　96年度苗國簡字第4 號
原　　　告　乙○○
被　　　告　苗栗縣政府
法定代理人　甲○○
訴訟代理人　饒斯棋律師
上列當事人間請求國家賠償事件，本院於民國96年11月20日言詞
辯論終結，判決如下：
    主      文
被告應給付原告新臺幣貳拾參萬壹仟伍佰陸拾柒元，及自民國九
十六年一月一日起至清償日止，按年息百分之五計算之利息。
原告其餘之訴駁回。
訴訟費用新臺幣參仟玖佰柒拾元由被告負擔新臺幣貳仟陸佰肆拾
柒元，餘由原告負擔。
本判決原告勝訴部分得假執行。但被告如於假執行程序實施前，
以新臺幣貳拾參萬壹仟伍佰陸拾柒元為原告預供擔保，得免為假
執行。
    事實及理由
壹、程序事項：
    按依國家賠償法請求損害賠償時，應先以書面向賠償義務機
    關請求之。賠償義務機關對於前項請求，應即與請求權人協
    議。協議成立時，應作成協議書，該項協議書得為執行名義
    ；又請求權人因賠償義務機關拒絕賠償，或協議不成立而起
    訴者，應於起訴時提出拒絕賠償或協議不成立之證明書。請
    求權人因賠償義務機關逾期不開始協議或拒不發給前項證明
    書而起訴者，應於起訴時提出已申請協議或已請求發給證明
    書之證明文件，國家賠償法第10條、國家賠償法施行細則第
    37條分別定有明文。是依國家賠償法請求國家機關為損害賠
    償時，應先以書面向賠償義務機關請求之，必賠償義務機關
    拒絕賠償，請求權人始得提起損害賠償之訴。本件原告於起
    訴前曾以書面向被告請求國家賠償，嗣因協議不成立而未獲
    償等情，為兩造所不爭執，且有原告所提被告民國95年12月
    25日府行消字第0950172425號函在卷可按（詳卷第37頁），
    則依上規定，原告依國家賠償法規定提起本件訴訟，於法即
    無不合。
貳、實體事項：
一、原告起訴主張：緣於95年6 月10日因豪雨災害，造成苗栗縣
    通霄鎮梅南里12鄰福德橋北岸橋墩引道（下稱系爭橋樑引道
    ）基礎有掏空跡象，嗣於同年7 月14日又因碧利斯颱風豪雨
    災害，致系爭橋樑引道之駁坎及道路路面遭沖毀坍方。原告
    於同日上午8 時許，騎乘車牌號碼JU9-931 號重型機車（下
    稱系爭機車）行經系爭橋樑引道時，因系爭橋樑引道路面已
    遭沖毀，致原告連人帶車跌落南勢溪，所騎乘之系爭機車遭
    沖走流失，無法尋獲，原告因此受有「鼻壓碎性骨折、腰椎
    挫傷、顏面傷口、頭部外傷腦震盪」等傷害。查系爭橋樑引
    道屬被告所管理供公眾使用之設備，系爭橋樑引道既於95年
    6 月10日已被發現橋墩引道基礎有掏空情況，且每年5 至9
    月間為颱風及防汛期間，如有豪雨致溪水暴漲，極易造成已
    遭掏空之橋墩引道沖毀坍方，而被告於95年6 月10日系爭橋
    樑引道基礎遭掏空後，未及時修補已掏空之橋樑橋墩基礎，
    顯係公共設施管理有欠缺。又原告於前揭時地騎乘機車，因
    系爭橋樑引道路面遭沖毀，致連人帶車跌落溪底而受有前開
    傷害及系爭機車毀損，並因而無法工作而受有損害，被告自
    應負損害賠償責任。為此依國家賠償法第3 條第1 項之規定
    ，訴請被告賠償366,400元（內含(一)醫療費用：自費部分15,
   000 元；鼻樑重建費用：80,000元。(二)工作損失費：63,000
   元。(三)看護費用24,000元。(四)代步乘計程車資費用：14,400
   元。(五)機車毀損費用：20,000元。(六)慰撫金15萬元。）等語
   ，並聲明：被告應給付原告366,400 元及自96年1 月1 日起
   至清償日止，按年息5%計算之利息。
二、被告則以：
   (一)系爭橋樑引道之毀損，係遭碧利斯颱風帶來豪雨侵襲沖刷
     所造成，顯為不可抗力之天然災害所致，與系爭橋樑引道
     管理是否欠缺無關，被告無須負國家賠償責任。查95年7
     月13日及14日正係遭逢碧利斯颱風侵台時間，依交通部中
     央氣象局所提供土城自動雨量站雨量資料所示，從95年7
     月13日上午10時起至7 月14日上午9 時，期間24小時共累
     積達130 公釐之雨量，已屬豪雨，足徵系爭橋樑引道之毀
     損，係遭碧利斯颱風所帶來之豪雨及夾帶土石侵襲所造成
     ，顯為不可抗力之天然災害所致，與被告就系爭橋樑引道
     之設置或管理是否欠缺無關。況系爭橋樑引道不論設置或
     管理有無欠缺，均無法承受碧利斯風帶來暴雨量之沖刷，
     實屬天然災害，亦見原告如受有損害，與系爭橋樑引道之
     設置或管理是否欠缺間，尚無相當因果關係。從而，原告
     所受損害係意外事故所致。
   (二)縱認被告須負國家賠償責任，然關於原告所主張之損害賠
     償計算，亦顯然過高：
     1.自費部分：原告所提自費部分單據僅有2,580 元。至於
       所購買之大七厘散3,200 元、及人蔘補品6,000 元等，
       未經醫生處方，非屬治療上必要費用，應予排除；鼻樑
       重建費用：被告否認原告鼻樑受程度已達殘障等級第13
       級，被告應提出證據加以證明，如有重建鼻樑之必要，
       應以3萬元為當。
     2.工作損失部分：否認原告僅提出里長證明書證明原告有
       擺設檳榔攤且每日約1,000 元收入，原告應提出稅捐機
       關之相關證明始得主張，若原告不能提出其他任何證據
       ，應認其無固定之薪資收入，更無從遽認其每日受有1,
       000 元之工作損失。
     3.看護費部分：原告應提出看護費用之證據加以證明，另
       原告於住院期間並無需僱請專業之醫療看護，若係由親
       屬照顧，則參酌強制汽車保險給付標準第2 條第2 項第4
       款及第4 項規定，以每日1,000 元計算看護費，因認其
       看護費以每日1,000 元計算即已足。
     4.代步計程車費用部分：查95年7 月14日至95年7 月25日
       原告係在住院期間，實無須搭乘計程車往返醫院，此部
       分車資係原告以外之人往來醫院所使用，非原告本人回
       診所須，不應補償。
     5.機車毀損部分：本件被告所騎乘之系爭機車，發照日期
       為84年12月，算至95年7 月14日發生事故止，已屆滿10
       年6 月以上，依行政院所頒「固定資產耐用年數表」及
       「固定資產折算比例表」之規定，機器腳踏車之耐用年
       數為3 年。依定率遞減法每年折舊0.536 予以折舊計算
       ，10年後價值應為0 元，從而，原告請求被告應賠償機
       車因不能修復之損害為無理由。
     6.慰撫金之多寡，應斟酌雙方身分、地位、資歷與加害之
       程度及其他各種情形核定相當數額。原告所主張15萬元
       之非財產上之損害賠償，顯屬過高。
   (三)被告無駕照騎乘機車及於颱風天外出致造成事故之發生，
     亦與有過失。原告未依規定考取駕照，即貿然駕駛重型機
     車，致面臨緊急狀況，應變能力不足。而騎乘機車時，駕
     駛人應注意車前狀況，並隨時採取必要之安全措施，如原
     告有注意車前狀況，並隨時採取必要之安全措施，即可避
     免此事故發生，依原告起訴狀中業已自認其知悉系爭橋樑
     橋墩基礎已有掏空之跡象，而逢95年7 月13、14日間，正
     係遭碧利斯颱風侵台最劇烈之時間，原告既知系爭橋樑橋
     墩基礎已有掏空跡象，於行駛時更須加以注意車前狀況，
     更應負較高之注意義務，從而原告就其損害之發生為與有
     過失，應減輕原告賠償金額10分之7 等語，資為抗辯。並
     聲明：1.原告之訴駁回。2.如受不利判決，願供擔保，請
     准宣告免為假執行。
三、本件被告為系爭橋樑引道之管理機關，95年6 月10日，系爭
    橋樑引道基礎業因豪雨造成掏空現象，嗣交通部中央氣象局
    於同年7 月12日上午8 時30分發布碧利斯颱風海上颱風警報
    ，至同年月15日凌晨2 時30分解除海上颱風警報，同年7 月
    14日上午8 時前，因碧利斯颱風豪雨，致系爭橋樑引道之駁
    坎及道路路面整片遭沖毀坍方。原告於同日上午8 時許，騎
    乘系爭機車途經系爭橋樑引道坍方處時，連人帶車跌落南勢
    溪，所騎乘之系爭機車遭沖走流失，原告並因此受有「鼻壓
    碎性骨折、腰椎挫傷、顏面傷口、頭部外傷腦震盪」等傷害
    ，經救護送至光田綜合醫院大甲分院診治，共住院治療12日
    ，原告未來尚需進行鼻樑重建手術等情，為兩造所不爭執，
    且有交通部中央氣象局96年9 月26日中象參字第0960010833
    號函1 份、苗栗縣政府警察局通霄分局通霄派出所員警拍攝
    之坍方照片6 張、光田綜合醫院大甲分院95年7 月27日及同
    年8 月10日、11日、29日共計4 張診斷證明書、光田綜合醫
    院大甲分院醫藥費收據、光田綜合醫院大甲分院96年10月22
    日光醫事字第96甲00341 號、苗栗縣消防局95年7 月17日苗
    消護字第0950006142號執行救護證明等件附卷可憑，自堪信
    為真實。
四、原告主張系爭橋樑引道基礎前已被發現有掏空現象，被告未
    及時修補已掏空之橋樑橋墩基礎，致系爭橋梁引道無法承受
    颱風豪雨、溪水暴漲以致坍方，顯係公共設施管理有欠缺，
    被告應依國家賠償法第3 條第1 項之規定，負損害賠償責任
    等情，則為被告所否認，並以前揭情詞置辯。是本件之爭點
    應為：(一)系爭事故之發生是否因被告管理公共設施有欠缺所
    致？即其間有無因果關係？(二)原告得請求被告賠償多少損害
    額？茲分述如下：
  (一)系爭事故之發生是否因被告管理公共設施有欠缺所致？即其
    間有無因果關係？
    1.按公有公共設施因設置或管理有欠缺，致人民生命、身體
      或財產受損害者，國家應負損害賠償責任，國家賠償法第
      3 條第1 項定有明文。所謂公有公共設施之管理有欠缺，
      係指公共設施建造後未妥善保管，怠為維修致該物發生瑕
      疵而言。又人民依上開規定請求國家賠償時，尚須人民之
      生命、身體或財產所受之損害，與公有公共設施之設置或
      管理之欠缺，具有相當因果關係，始足當之，亦即在公有
      公共設施因設置或管理有欠缺之情況下，依客觀之觀察，
      通常會發生損害者，即為有因果關係，如必不生該等損害
      或通常亦不生該等損害者，則不具有因果關係。
    2.查95年6 月10日系爭橋樑橋墩基礎已被發現有掏空情況，
      為兩造所不爭執，已如前述，則被告既為系爭橋樑引道之
      管理機關，就系爭橋樑引道可能因再度面臨豪雨而遭致沖
      毀，並影響人車往來之安全，自應注意善盡維修及保管之
      責。詎被告於95年6 月10日系爭橋樑橋墩基礎已被發現有
      掏空情況後，疏未注意即時維護系爭橋樑引道之設備安全
      ，甚至於交通部中央氣象局於同年7 月12日上午8 時30分
      發布碧利斯颱風海上颱風警報後，仍未就系爭橋樑引道可
      能因颱風豪雨而致坍塌進行任何安全防護措施，以免影響
      人車之往來安全，致同年7 月14日上午8 時前系爭橋樑引
      道之駁坎及道路路面整片遭沖毀坍方，並致原告於同日上
      午8 時許，騎乘系爭機車途經系爭橋樑引道坍方處時，連
      人帶車跌落南勢溪，則依前開說明，被告就系爭橋樑引道
      之管理有欠缺，自堪認定。又原告係因系爭橋樑引道坍方
      ，致連人帶車跌落南勢溪底而受有前揭傷害，為兩造所不
      爭執，亦如前述，則被告管理系爭橋樑引道有欠缺與原告
      所受傷害及系爭機車受損間具有相當因果關係，亦至為明
      確。
    3.被告雖辯稱系爭橋樑引道之毀損，係遭碧利斯颱風帶來豪
      雨侵襲沖刷所造成，顯為不可抗力之天然災害所致，與系
      爭橋樑引道之設置或管理是否欠缺，尚無相當因果關係云
      云。然查，依中央氣象局位於苗栗縣通霄鎮城北里自動雨
      量站所檢測95年7 月份逐日逐時降雨量資料表所示，雖碧
      利斯颱風來襲，95年7 月13日單日降雨量僅為36.5mm，次
      日（即14日）單時降雨量最告集中在14日清晨5 、6 時，
      亦僅在27.5mm之間，降雨量難謂驚人罕見，且碧利斯颱風
      最大強度為輕度，於95年7 月13日晚間10點20分左右由宜
      蘭頭城附近登陸，14日上午1 時20分即由淡水附近進入臺
      灣海峽北部，在臺停留時間僅短短約4 小時，造成災情尚
      輕，以上有中央氣象局函文及颱風警報發布概況表、土城
      自動雨量逐日逐時降雨量資料表一份在卷可參，足見碧利
      斯颱風所挾帶之雨量實僅係一般可預估之災害，降雨雖會
      導致河川水位高漲，倘橋樑結構、設計排水系統健全，應
      不致導致橋墩引道道路整片坍方。是被告前開所辯，尚不
      足採。
    4.綜上，原告依國家賠償法第3 條第1 項之規定，請求被告
      負賠償責任，自屬有據。
  (二)原告得請求被告賠償多少損害額？
    1.醫療費用部分：
    (1)本件原告因被告管理系爭路段有欠缺，致其受有前揭傷害
      ，因而支出醫療費用（含自費部分及健保部分）共計41,
      084 元，業據其提出與所述相符之醫療費用收據影本9份
      及光田綜合醫院大甲分院所提供收據正本2 份為證，並為
      被告所不爭執，稽之原告所受傷害及各收據所載醫療科別
      、用途、項目或品名，均屬因本件事故後所需治療上必要
      費用。是原告於上開金額範圍內，請求被告賠償15,000元
      ，自屬於法有據。
    (2)鼻樑重建費部分：查原告因此受有鼻壓碎性骨折，己如前
      述，復經本院函光田綜合醫院大甲分院查詢，經其函覆本
      院謂原告鼻樑重建費用約3 萬元，有光田綜合醫院大甲分
      院覆函在卷可按（詳卷第82頁），並為兩造所不爭，是原
      告於上開金額範圍內，請求被告賠償30,000元，自屬於法
      有據，逾此部分之請求，尚非有據。
    2.看護費用部分：
      查原告於95年7 月14日因系爭事故受傷後，經送光田綜合
      醫院大甲分院，治療至同月25日出院，共計住院12日，為
      兩造所不爭執，已如前述。又依原告所受傷害觀之，堪信
      原告在住院期間因手術傷口疼痛，應無法自力行動及自理
      生活，而有需他人看護照料之必要。復徵之光田綜合醫院
      大甲分院看護收費標準為每日1,200 元，有光田綜合醫院
      大甲分院覆函在卷可考（詳卷第82頁），是原告主張其於
      住院期間由其先生看護，每日看護費用損失為2,000 元，
      尚嫌過高，應以每天1,200 元計算看護費用。是原告得請
      求被告賠償相當於看護費用之損害14,400元（計算式：1,
      200 ×12=14,400） 。逾此部分之請求，核無必要，尚非
      有據。
    3.工作損失部分：
      原告主張：伊於本案事故發生前係從事檳榔攤生意乙節，
      已據其提出由苗栗縣通霄鎮梅南里里長羅正義所開具之證
      明書乙紙為證，應堪信為真實。又原告自95年7 月14日因
      腦水腫及腦部蜘蛛膜下腔出血之傷害住院治療，於95年7
      月25日出院後宜修養一個月等情（上數年份誤載為96年）
      ，有光田綜合醫院大甲分院96年10月22日（96）光醫事字
      第96甲00341 號函復乙紙可稽，亦為兩造所不爭。從而，
      原告主張：伊因本案事故致傷，因脊椎酸痛而無法工作，
      應由原告賠償伊自車禍發生時起，至出院後滿一個月修養
      期所受工作收入損失共1 個月又12日等情，應堪採信。至
      原告逾此期間之請求，尚非有據。又原告就其主張工作所
      得損失每日計1,000 元，雖據提出通霄鎮梅南里里長出具
      之證明書為證（詳卷第35頁），惟該證明書既為被告所否
      認，而原告就其確有每日收入1,000 元之事實，又未能另
      舉證證明，則其主張每日收入1,000 元，固非可採。惟本
      院審酌原告於受傷前係從事檳榔攤販售檳榔工作，既為被
      告所不爭執，則至少亦應以行政院勞工委員會公布之最低
      工資標準，認定原告應得之薪資收入。原告於95年7 月14
      日本案發生時，行政院勞工委員會公布之基本工資為每月
      15，840 元，此為眾所週知之事實，而原告住院期間（共
      12日），及其後修養之一個月，因無法經營檳榔攤，自應
      認其因無法工作而受有相當薪資之損失，爰以行政院勞工
      委員會公布之最低工資標準，計算原告該段期間之工作損
      失為22,176元（計算式：15,840＋528 ×12＝22,176）。
      是原告請求被告賠償無法工作之損失，於22,176元之範圍
      內，為有理由；逾此部分，則屬無據。
    4.機車修理費部分：
      原告請求系爭機車全損2 萬元，惟據其陳述該機車為其夫
      黃石義所有，原告並非所有權人，其請求2 萬元損害賠償
      ，自無理由，不應准許。
    5.交通費部分：原告提出自事故後，其間往來醫院治療，搭
      乘計程車，共計支出14,400元等情，雖據提出免用統一發
      票收據為證。惟查，此部分計程車資為原告以外之人往返
      醫院所使用，業據原告提出之免用統一發票收據中由訴外
      人黃石義買受代步計程車資24趟無誤。是故，原告請求交
      通費用14,400元部分，應屬無據。
    6.精神慰撫金部分：
      原告因本件事故受有前述鼻骨折等傷害，經過住院手術及
      持續門診、長期治療，無論身體及精神均受有相當之痛苦
      。本院斟酌原告於車禍發生時年約50歲，身體尚健，遽遭
      上述傷害，非但個人受有身體及精神上之痛苦，亦使其生
      活秩序大受影響，且造成其家人生活上之負擔，且原告原
      有工作，受傷後迄今無工作收入，名下又無不動產，而被
      告為政府機關等一切情況，認原告請求被告賠償15萬元精
      神慰撫金，尚屬公允。
  (三)綜上，原告共計受有231,576 元之損害。被告雖以原告無駕
    駛執照騎乘系爭機車肇事，原告為與有過失等語置辯。惟查
    ，本件原告無駕駛執照騎乘重型機車，固有違相關道路交通
    行政法規，然是否具備駕駛執照與是否應就本件事故發生負
    責分屬二事，自難僅以原告未具備駕駛執照騎乘機車，即認
    其就本件事故發生亦應負過失責任。而被告就此又未能舉證
    證明，則其前開所辯，自無足採。
五、從而，原告依國家賠償法第3 條第1 項之規定，訴請被告賠
    償231,576 元及自96年1 月1 日起至清償日止，按年息5%計
    付遲延利息，為有理由，應予准許。逾此範圍之請求，則屬
    無據，應予駁回。
六、本件原告勝訴部份，乃適用簡易訴訟程序而為被告敗訴之判
    決，應依民事訴訟法第389 條第1 項第3 款規定，依職權宣
    告假執行。另被告陳明願供擔保，請准宣告免為假執行，就
    原告勝訴部分，經核於法相符，爰酌定相當擔保金額併予准
    許。
七、本件事證已臻明確，兩造其餘之攻擊防禦方法及所提證據，
    經審酌與本院前開判斷不生影響，爰不再予逐一論述，併予
    敘明。
八、訴訟費用負擔之依據：依民事訴訟法第79條。
中　　華　　民　　國　　96　　年　　12　　月　　4 　　日
                  苗栗簡易庭法　官　王萬金
以上正本係照原本作成。
如對本判決上訴，須於判決送達後20日內向本院提出上訴狀。
                            書記官　劉碧雯
中　　華　　民　　國　　96　　年　  12  　月　　4 　　日
